【裁判字號】    99,上,272
【裁判日期】    990824
【裁判案由】    損害賠償
【裁判全文】
臺灣高等法院民事判決                   99年度上字第272號
上  訴  人  甲○○
訴訟代理人  林永勝律師
被  上訴人  國防部
法定代理人  乙○○
訴訟代理人  林志宏律師
複  代理人  章修璇律師
上列當事人間損害賠償事件，上訴人對於中華民國99年1月22日
臺灣臺北地方法院98年度訴字第1287號第一審判決提起上訴，本
院於99年7月27日言詞辯論終結，判決如下：
    主      文
上訴駁回。
第二審訴訟費用由上訴人負擔。
    事實及理由
一、被上訴人起訴主張：伊為國軍老舊眷村改建條例之主管機關
    ，坐落臺北市○○區○○段2小段635地號土地（下稱系爭土
    地）係國軍老舊眷村改建總冊之國軍老舊眷村土地，系爭土
    地上門牌號碼臺北市○○區○○路258巷2弄1之1號之建物（
    下稱系爭建物），為伊所屬空軍司令部所管理之國軍眷舍，
    於民國（下同）67年9月19日分配予上訴人居住使用，且核
    發國軍眷舍居住憑證予上訴人。嗣於77年3月17日臺北市政
    府工務局養護工程處（下稱北市養工處）因執行建國北路2
    段13號南側道路工程，於該工程範圍內因需部分拆除系爭建
    物，乃依據公共工程拆除國軍眷舍補償處理原則及臺灣地區
    地方政府舉辦公共工程拆除國軍眷舍補償辦法，邀集空軍司
    令部與上訴人召開拆遷補償協調會。協調結果為空軍司令部
    請北市養工處將原應交付予伊之系爭建物部分拆除補償費新
    臺幣（下同）13萬元逕行交付予上訴人，令其配合辦理部分
    拆除，上訴人即按臺灣地區地方政府舉辦公共工程拆除國軍
    眷舍補償辦法第6條、第7條之規定，以獲得之拆除補償款原
    地整建眷舍，並由空軍總司令部核發修繕證明，使整建後之
    系爭建物得以裝配水電。故系爭建物係原始建物部分拆除後
    原地修復，依臺灣地區地方政府舉辦公共工程拆除國軍眷舍
    補償辦法第6條、7條之規定，整建後之系爭建物仍應以公舍
    列管。又上訴人於96年7月6日已將系爭建物交還伊所屬機關
    ，系爭建物確屬伊所有，並經伊收回，依國軍老舊眷村改建
    條例及其施行細則之規定，將參與國軍老舊眷村改建，且伊
    並因此規劃上訴人配售安置於99年完工交屋之平安新村新建
    住宅。嗣系爭土地納入臺北市○○區○○段2小段559之5地
    號等80筆土地更新單元內，原審共同被告華固建設股份有限
    公司（下稱華固公司）為都市更新計畫實施者，為使系爭土
    地上之國軍眷舍均能配合都市更新時程順利拆遷，乃編列92
    3萬2,944元（其中名為拆遷安置費實質上為建物拆除補償費
    542萬590元、搬遷獎勵金325萬2,354元及人口搬遷費56萬元
    ）作為建物拆除補償及眷舍搬遷費用。伊原欲待上訴人騰空
    後，再將系爭土地辦理標售予華固公司，而不以領取補償金
    方式處理，故就系爭土地上眷戶拆遷補償安置問題，於華固
    公司之都市更新事業計畫及權利變換計畫之規劃審議期間，
    未能達成協議。嗣華固公司都市更新事業計畫及權利變換計
    畫雖經臺北市政府96年7月6日府都新字第09630543602號函
    核定准予實施，但就系爭土地上眷戶之處理，在該函說明七
    中係請華固公司與伊之下級業務承辦機關軍備局妥善協調解
    決。詎華固公司並未與伊或伊所屬機關進行協調，而上訴人
    明知系爭建物為國軍眷舍，且已依國軍老舊眷村改建作業程
    序切結其自系爭建物搬出後，應將系爭建物交予伊，不能自
    行任意處分或交付他人，竟與華固公司合意，由該公司交付
    上訴人甲○○923萬2,944元後，由華固公司將系爭建物逕行
    拆除，共同侵害伊對於系爭建物之所有權或事實上處分權，
    上訴人與華固公司應連帶負損害賠償責任，惟因系爭建物業
    已拆除無法回復原狀，故以華固公司於其臺北市○○段○○
    段559之5地號等80筆土地都市更新事業計畫之補償金發放清
    冊所列之拆遷安置費（實質上為建物拆除補償費）542萬590
    元為伊所受損害之範圍，請求上訴人與華固公司連帶賠償。
    倘認上訴人與華固公司並未成立共同侵權行為，因拆遷安置
    費542萬590元實際上為建物拆除補償，既由上訴人領取，其
    無法律上之原因而獲有利益，即屬不當得利，伊亦得請求上
    訴人返還所受領之不當得利。爰依侵權行為及不當得利之法
    律關係，訴請：(一)華固公司及上訴人應連帶給付伊542萬590
    元，及自起訴狀繕本送達翌日起至清償日止，按年息百分之
    五計算之利息。(二)願供擔保，請准宣告假執行。原審判決上
    訴人應給付被上訴人542萬590元，及自98年1月27日起至清
    償日止，按年息百分之五計算之利息，並駁回被上訴人其餘
    之訴。上訴人就其敗訴部分聲明不服，提起上訴，被上訴人
    則於本院聲明：上訴駁回（被上訴人就其敗訴部分，未據聲
    明上訴，此部分已告確定）。
二、上訴人則以：系爭建物為伊所有，伊亦屬被上訴人所列管之
    原眷戶，嗣伊參與被上訴人規劃之老舊眷村改建工程，並經
    被上訴人規劃配售安置在預計於98年6月30日交屋之平安新
    村新建住宅。系爭土地因納入臺北市○○區○○段2小段559
    之5地號等80筆土地更新單元，華固公司則為前開都市更新
    單元之實施者，因伊配住之平安新村尚未完工，但華固公司
    欲執行都市更新計畫，臺北市政府都更處即通知伊提前搬離
    現址。伊為恐權益受損，乃向被上訴人陳情，被上訴人因此
    發函通知伊係主動提出提前搬遷，並非國軍老舊眷村改建條
    例施行細則第13條應發放拆遷補助費及房屋補助費之情形，
    故不發給該2項補助費，並要伊自行與華固公司協調。伊乃
    與華固公司協調提前搬遷事宜，雙方協議後，被上訴人所屬
    空軍司令部人事軍務局即來函通知伊有關何時辦理超坪丈量
    作業及檢附眷舍點交（繳回）注意要點予伊，而伊則於96年
    7月6日將系爭建物點交與被上訴人所屬空軍司令部人事軍務
    局。至此系爭建物之利益及風險已經轉移，系爭建物嗣遭華
    固公司拆除，與伊無涉。伊並未與華固公司共同侵害被上訴
    人權利，伊受領華固公司提出之搬遷補償為亦有法律上之原
    因，並非不當得利，被上訴人請求伊與華固公司連帶賠償建
    物拆除補償費，並無理由等語，資為抗辯。並於本院聲明：
    (一)原判決不利於伊之部分廢棄。(二)上開廢棄部分，被上訴人
    在第一審之訴駁回。
三、兩造不爭執事項：
  (一)系爭建物為被上訴人所列管之國軍眷舍，被上訴人所屬空軍
    總司令部曾以（67）柱宇字第4772號令核准分配系爭建物予
    上訴人居住使用，並發給（67）柱宇字第31535號空軍眷舍
    居住憑證（見原審卷(一)第99頁至101頁）。
  (二)上訴人於96年7月2日將系爭建物點交予華固公司，嗣系爭建
    物遭華固公司拆除滅失。
  (三)上訴人於96年7月6日將系爭建物點交予被上訴人所屬空軍司
    令部人事軍務局，有搬遷暨原配住眷舍（建物）點交切結書
    、國防部空軍司令部列管台北市散戶甲○○眷舍點交紀錄可
    稽（見原審卷(一)第60頁、61頁）。
  (四)上訴人曾向華固公司領取拆除系爭建物之拆遷安置費542萬5
    90元。
四、被上訴人又主張：伊為系爭建物之所有權人，詎上訴人擅將
    系爭建物交由華固公司拆除，並領取華固公司所交付之拆遷
    安置費542萬590元，侵害伊對於系爭建物之所有權或事實上
    處分權，且其無法律上之原因，而領取上開拆遷安置費，即
    屬不當得利，伊自得請求上訴人賠償損害或返還所受領之不
    當得利等語。然此為上訴人所否認，並以上開情詞置辯。是
    本院應審究者厥為：(一)北市養工處於77年拆除原始建物後，
    在原址興建之3層鋼筋混凝土系爭建物之所有權或事實上處
    分權，究屬被上訴人或上訴人所有？(二)上訴人是否於96年7
    月6日將系爭建物點交予被上訴人？被上訴人是否因而取得
    系爭建物事實上處分權？(三)被上訴人依侵權行為或不當得利
    之法律關係，請求上訴人負損害賠償責任或返還所受領之不
    當得利，有無理由？茲分別論述如后：
  (一)北市養工處於77年拆除原始建物後，在原址興建之3層鋼筋
    混凝土系爭建物之所有權或事實上處分權，究屬被上訴人或
    上訴人所有？
    1.經查，被上訴人為國軍老舊眷村改建條例之主管機關，系
      爭建物之原始建物為竹造平房，面積13建坪，坐落於被上
      訴人所管理之國有土地上，為被上訴人所屬空軍司令部所
      管理，原係分配予訴外人尤家洪使用，後於67年9月19日
      改分配予上訴人居住使用，並核發空軍眷舍居住憑證予上
      訴人，此有國軍眷舍管理表、空軍總司令部總務處簡便行
      文表及空軍眷舍居住憑證附卷可稽（見原審卷(一)第99頁至
      101頁、132頁）。嗣於77年3月17日北市養工處因執行建
      國北路2段13號南側道路工程，於該工程範圍內因需部分
      拆除系爭建物之原始建物，乃邀集空軍司令部與上訴人召
      開拆遷補償協調會，此亦有北市養工處開會通知單在卷可
      參（見原審卷(一)第133頁）。經會議協調結果，同意補償
      系爭建物之原始建物之住戶上訴人13萬元，並報請空軍司
      令部出具公函委由北市養工處發給修繕證明，上訴人並因
      此申請裝設水電，北市養工處則交付上訴人拆除補償費13
      萬元，令其配合辦理拆除，此有上訴人之報告、空軍總司
      令部總務處簡便行文表、北市養工處80年7月23日80北市
      工養權字第22316號函、臺灣電力公司臺北市區營業處北
      市區業服字第80086828號函在卷可憑（見原審卷(一)第134
      頁至137頁）。
    2.按行政院70年10月29日臺70內15536號函有關公共工程拆
      除國軍眷舍補償處理第1點規定，地方政府處理應以國防
      部為交涉與補償對象。復按臺灣地區地方政府舉辦公共工
      程拆遷國軍營區設施處理原則及拆除國軍眷舍補償辦法第
      6條規定：「地方政府拆除之國軍眷舍，除依第4條發給補
      償及補助費外，其他各項費用，依照地方政府有關規定辦
      理，全拆者即註銷列管，部分拆除而原地修後居住之眷舍
      ，仍以公舍列管」。同辦法第7條規定：「國軍眷舍因拆
      遷之重建或修建，各軍種眷（列）管單位應依法提出申請
      ，地方政府應儘速核發許可證明」。故依上開規定可知臺
      北市政府拆除系爭建物之原始建物時，其有關拆遷補償之
      交涉對象應為被上訴人，如係部分拆除而原地修後居住者
      ，仍以公舍列管。本件上訴人因系爭建物之原始建物遭拆
      除後，即在原地重建，並向空軍總司令部請求出具證明由
      臺北市政府建設局核發修繕證明，再安裝水電，且其於報
      告中自承「本人之房舍為軍方管轄，要索該項證明（即修
      繕證明）必須由軍方出具公函證明方可索取該項證明」（
      見原審卷(一)第134頁），顯見上訴人當時即知系爭建物之
      原始建物改建後，臺北市政府補償交涉與補償對象應為被
      上訴人，且改建後之系爭建物仍屬公舍，並非上訴人所有
      。縱系爭建物並未辦理保全登記，然系爭建物之事實上處
      分權人或所有權人仍為被上訴人，上訴人僅是獲配居住於
      系爭建物內。上訴人抗辯系爭建物為其重建後私有云云，
      自非可採。
  (二)上訴人是否於96年7月6日將系爭建物點交予被上訴人？被上
    訴人是否因而取得系爭建物事實上處分權？
    1.次查，上訴人雖於96年7月2日與華固公司辦理系爭建物之
      點交，並有點交紀錄在卷可考（見原審卷(一)第72頁），復
      經證人即華固公司之員工林志寰於原審證述屬實（見原審
      卷(二)第26至29頁）。然上訴人並未享有系爭建物之所有權
      或事實上處分權，已詳如前述，自無權將系爭建物點交讓
      與華固公司，且被上訴人就上訴人之無權處分，復未表示
      同意或承認，華固公司自無從因而取得系爭建物之所有權
      或事實上處分權。
    2.又上訴人於96年7月6日上午10時許，將系爭建物點交予被
      上訴人，此有國防部空軍司令部列管臺北市散戶甲○○眷
      舍點交紀錄附卷可參（見原審卷第87頁），則上訴人當日
      係將系爭建物歸還被上訴人，放棄對於系爭建物繼續居住
      使用之權利，惟被上訴人本即具有系爭建物之所有權或事
      實上處分權，並非因上訴人當日之點交始取得上開權利。
  (三)被上訴人依侵權行為或不當得利之法律關係請求上訴人負損
    害賠償責任或返還所受領之不當得利，有無理由？
    1.再查，系爭建物為被上訴人所有，已詳如前述，且依上訴
      人所提出之國防部96年5月28日昌易字第0960009888號函
      及國防部空軍司令部人事軍務處96年6月6日空義字第0960
      005798號函均可說明系爭建物為國家配住予上訴人之眷舍
      （見原審卷(一)第83頁至86頁），如上訴人否認系爭建物為
      國軍眷舍，為其私有建物，則其不應屬國軍老舊眷村改建
      條例所稱之原眷戶，根本無安置於平安新村新建眷舍之必
      要，但上訴人對於配住平安新村之新建眷舍一節，並不爭
      執，顯見其應自知所居住之系爭建物為國軍眷舍。再者，
      上訴人於96年7月2日點交系爭建物與華固公司後，旋於96
      年7月6日再與空軍司令部辦理系爭建物眷舍點交事宜，但
      隱匿先前與華固公司辦理系爭建物點交之事，其主觀上應
      係知悉系爭建物本為被上訴人所有，僅為提前搬遷，而私
      下與華固公司協調搬遷事宜，因而故意不告知其與華固公
      司辦理點交之事。
    2.又依上訴人出具予華固公司之臺北市○○區○○段2小段
      559之5地號等80筆土地都市更新單元占有他人土地舊違章
      建築戶處理意願書（下稱系爭意願書）所載，上訴人領取
      建物拆除補償金542萬590元、建物拆遷獎勵金325萬2,354
      元及人口搬遷獎勵金56萬元，總計923萬2,944元，有上開
      意願書附卷可參（見原審卷(一)第45頁）。然依上訴人與華
      固公司於96年5月31日所簽訂之地上物處理協議書，則記
      載上訴人因遷離系爭建物實際上共獲得補償金1,650萬元
      ，此有地上物處理協議書附卷可參（見原審卷(二)第39頁）
      ，復為上訴人所不爭執（見本院卷第30頁）。可見上訴人
      於點交系爭建物予被上訴人時，刻意隱匿其實際上自華固
      公司處獲得之補償金高達1,650萬元之事實。
    3.上訴人雖抗辯：伊所領取者僅為提前搬遷之補償費，並不
      包括建物拆除補償等語。惟證人即華固公司之員工林志寰
      於原審證稱：「…我們交付甲○○的價金是否包括地上物
      價值及拆遷補償費…我們不是針對提前搬遷補償，只是針
      對房屋作補償…地上物的補償金額是542萬590元。」等語
      （見原審卷(二)第28頁）。另華固公司於其都市更新計畫暨
      權利變換計畫中所擬定就系爭建物拆遷補償發出之款項，
      係依照建物樓層與構造作為補償單價之基準及補償面積計
      算之拆遷安置費，亦有華固公司於原審提出之上訴人出具
      之系爭意願書、舊違章建築戶拆遷安置費發放清冊表1件
      在卷可憑（見原審卷(一)第45頁至47頁），且上開清冊表及
      補償金發放清冊表均列載上訴人為建物所有權人等情（見
      原審卷(一)第8頁），足見上開清冊表雖記載為「拆遷安置
      費」，然參以證人林志寰之證詞及系爭意願書之記載，實
      質上為建物拆除補償費，則上訴人領取之建物拆除補償費
      542萬590元，與建物價值相當，而非上訴人提前搬遷之補
      償費。上訴人此部分之抗辯，亦不足採。
    4.上訴人又抗辯：伊將系爭建物點交予被上訴人所屬空軍司
      令部後，系爭建物之利益及風險已經轉移，嗣遭華固公司
      拆除，與伊無涉等語。然查，上訴人於96年7月2日將系爭
      建物點交予華固公司，為兩造所不爭執，且點交記錄第2
      項載明：「自前述房屋點交後，屋內留置物品視同廢棄物
      任由華固建設（即華固公司）處理，並由華固建設派工代
      為拆除房屋。」，並有點交記錄附卷可考（見原審卷(一)第
      72頁），惟上訴人隱匿與華固公司辦理系爭建物點交之事
      ，旋於96年7月6日再與空軍司令部辦理系爭建物眷舍點交
      事宜，嗣系爭建物遭華固公司拆除滅失，上訴人並因而向
      華固公司領取補償金1,650萬元，亦已詳如前述，顯見華
      固公司係誤認上訴人為系爭建物之所有權人或事實上處分
      權人，始將建物拆除補償費542萬590元一併交予上訴人收
      受，則華固公司拆除系爭建物，顯係基於上訴人將系爭建
      物點交予華固公司拆除所致，上訴人此部分之抗辯，亦委
      無足採。
    5.上訴人既非系爭建物之所有權人或事實上處分權人，竟以
      系爭建物之所有權人或事實上處分權人自居，於96年7月2
      日擅將系爭建物點交予華固公司拆除，並領取建物拆除補
      償費542萬590元，其主觀上具有侵害被上訴人對於系爭建
      物之所有權或事實上處分權之故意甚明。故被上訴人依侵
      權行為法律關係，請求上訴人賠償系爭建物遭拆除所受之
      損害即建物拆除補償費542萬590元，自屬有據。
    6.被上訴人基於不當得利、損害賠償之法律關係為同一請求
      ，本院既認被上訴人依侵權行為之請求為有理由，自毋庸
      再就不當得利之部分予以審酌，附此敘明。
五、綜上所述，被上訴人主張：伊為系爭建物之所有權人，詎上
    訴人擅將系爭建物交由華固公司拆除，致伊受有損害，為可
    採。上訴人抗辯：系爭建物原為伊所有，嗣伊將系爭建物點
    交予被上訴人所屬空軍司令部後，系爭建物之利益及風險已
    經轉移，系爭建物遭華固公司拆除，與伊無涉，為不可採。
    從而，被上訴人依侵權行為法律關係，請求上訴人給付542
    萬590元，及自98年1月27日（即起訴狀繕本送達翌日）起至
    清償日止，按年息百分之五計算之利息，為有理由，應予准
    許。原審判命上訴人如數給付，並為准、免假執行之宣告，
    核無違誤。上訴意旨指摘原判決此部分不當，求予廢棄改判
    ，為無理由，應予駁回。
六、本件事證已臻明確，兩造其餘之攻擊或防禦方法及未經援用
    之證據，經斟酌後認均不足影響判決之結果，自無逐一論駁
    之必要，併此敘明。
據上論結，本件上訴為無理由，依民事訴訟法第449條第1項、第
78條，判決如主文。
中    華    民    國    99    年    8     月    24    日
                    民事第三庭
                        審判長法  官  林敬修
                              法  官  吳青蓉
                              法  官  黃騰耀
正本係照原本作成。
如不服本判決，應於收受送達後20日內向本院提出上訴書狀，其
未表明上訴理由者，應於提出上訴後20日內向本院補提理由書狀
（均須按他造當事人之人數附繕本）上訴時應提出委任律師或具
有律師資格之人之委任狀；委任有律師資格者，另應附具律師資
格證書及釋明委任人與受任人有民事訴訟法第466條之1第1項但
書或第2項（詳附註）所定關係之釋明文書影本。如委任律師提
起上訴者，應一併繳納上訴審裁判費。
中    華    民    國    99    年    8     月    25    日
                              書記官  潘大鵬
附註：
民事訴訟法第466條之1（第1項、第2項）：
對於第二審判決上訴或其他法定代理人具有律師資格者，不在此
限。
上訴人之配偶、三親等內之血親、二親等內之姻親，或上訴人為
法人、中央或地方機關時，其所屬專任人員具有律師資格並經法
院認為適當者，亦得為第三審訴訟代理人。，上訴人應委任律師
為訴訟代理人。但上訴人

司法院資訊處製作；財團法人民間司法改革基金會備份。
